【裁判字號】    97,審訴,5
【裁判日期】    970909
【裁判案由】    毒品危害防制條例
【裁判全文】
臺灣士林地方法院刑事判決               97年度審訴字第5號
公  訴  人  臺灣士林地方法院檢察署檢察官
被      告  甲○○
上列被告因違反毒品危害防制條例案件，經檢察官提起公訴（97
年度毒偵字第1580號），被告於準備程序中就被訴事實為有罪之
陳述，經本院合議庭裁定改由受命法官獨任以簡式審判程序審理
，並判決如下：
    主  文
甲○○施用第一級毒品，累犯，處有期徒刑柒月；又施用第二級
毒品，累犯，處有期徒刑伍月，扣案之第二級毒品甲基安非他命
肆包（驗餘總淨重參點柒參捌柒公克）沒收銷燬；裝盛前開第二
級毒品甲基安非他命之包裝袋肆個均沒收。應執行有期徒刑拾月
，扣案之第二級毒品甲基安非他命肆包（驗餘總淨重參點柒參捌
柒公克）沒收銷燬；裝盛前開第二級毒品甲基安非他命之包裝袋
肆個均沒收。
    事  實
一、甲○○曾因施用毒品案件，於民國87年間，經依臺灣臺北地
    方法院87年度毒聲字第378 號裁定送觀察勒戒後，認有繼續
    施用毒品傾向，再依臺灣臺北地方法院87年度毒聲字第990
    號裁定令入戒治處所施以強制戒治，嗣經臺灣臺北地方法院
    88年度毒聲字第619 號裁定停止戒治，所餘戒治期間並付保
    護管束，於88年4 月19日停止戒治出監，於88年8 月8 日保
    護管束期滿，並由臺灣臺北地方法院檢察署以89年度戒毒偵
    字第138 號為不起訴處分確定。於91年間，又因偽造文書等
    案件，經臺灣臺北地方法院92年度簡字第87號判決處有期徒
    刑六月、三月，應執行有期徒刑八月確定。於92年間，復因
    施用毒品案件，經臺灣臺北地方法院92年度訴字第2179號分
    別判決處有期徒刑八月、六月，應執行有徒刑一年，上訴後
    由臺灣高等法院93年度上訴字第2000號判決上訴駁回確定。
    前開各罪，經臺灣高等法院93年度聲字第1399號裁定應執行
    有期徒刑一年七月。於93年12月間，再因施用毒品案件，經
    臺灣臺北地方法院94年度訴字第490 號分別判決處有期徒刑
    九月、七月，應執行有期徒刑一年二月確定，接續執行後，
    於95年6 月29日因縮刑假釋出監並付保護管束，於95年12月
    3 日假釋期滿未經撤銷，未執行之刑以已執行論。詎其仍不
    知悛悔，於犯上揭施用毒品之罪，經法院判決確定執行完畢
    後，復基於施用第一級毒品海洛因、第二級毒品甲基安非他
    命（起訴書誤載為安非他命，下稱甲基安非他命）之犯意，
    於97年6 月11日晚間7、8時許，在臺北市○○區○○路之某
    賓館房間，先以將海洛因置入針筒溶水注射之方式，施用海
    洛因1 次，繼以相同方式，施用甲基安非他命1 次，嗣於97
    年6 月12日凌晨2 時40分許，在臺北市大同區○○○路、民
    權西路口，為警查獲，並扣得甲基安非他命4 包（驗餘總淨
    重3.7387公克），經採集其尿液送驗後，呈安非他命、甲基
    安非他命、嗎啡類陽性反應，始悉上情。
三、案經臺北市政府警察局大同分局報請臺灣士林地方法院檢察
    署檢察官偵查起訴。
    理  由
一、前揭犯罪事實，業據被告甲○○於警詢時、偵查中、本院準
    備程序及審理時供認不諱（見第8147號偵查卷第10至11頁、
    第44至45頁，第1580號偵查卷第18頁，本院97年9 月2 日準
    備程序筆錄及審判筆錄），又被告為警查獲時，經採集其尿
    液送檢驗結果，呈安非他命、甲基安非他命及嗎啡類陽性反
    應，有臺北市政府警察局偵辦毒品案件尿液檢體委驗單影本
    及臺灣尖端先進生技醫藥股份有限公司97年6 月27日編號AC
    37462 號濫用藥物檢驗報告各1 紙在卷可稽（見第1580號偵
    查卷第3 頁、第4 頁），復有查獲之甲基安非他命4 包扣案
    可資佐證，而扣案袋內之物，經檢驗結果呈甲基安非他命反
    應，確屬甲基安非他命，有交通部民用航空局航空醫務中心
    97年7 月2 日航藥鑑字第0973343 號毒品鑑定書1 紙在卷可
    參（見第1580號偵查卷第21頁），足徵被告自白與事實相符
    。又查施用甲基安非他命之代謝最先是去N-甲基（N-demeth
    ylation） 形成安非他命，而施用甲基安非他命後，在正常
    尿液PH值情況下，24小時內，有43％服用劑量以甲基安非他
    命原態排出；另施用安非他命後24小時內，有30％以安非他
    命原態排出，20％經去氨基作用及氧化作用形成苯甲酸，2
    ％經反應形成Norephedrine（參照行政院衛生署出版「物質
    濫用」、「常見濫用藥物檢驗方法彙編」所載）。而施用安
    非他命後，其尿液不致檢出甲基安非他命陽性反應，而施用
    甲基安非他命後，其尿液可檢出甲基安非他命和其代謝物安
    非他命成分，有行政院衛生署管制藥品管理局93年11月2 日
    管檢字第0930010499號函可按，是尿液經檢驗出甲基安非他
    命陽性反應，係被告施用甲基安非他命後以甲基安非他命原
    態排出者；而檢驗出安非他命陽性部分，乃施用甲基安非他
    命、安非他命均可檢驗出安非他命陽性反應。查被告經警通
    知採集之尿液經檢驗結果，呈安非他命及甲基安非他命陽性
    反應，足以認定被告係施用甲基安非他命，而非安非他命，
    起訴書記載被告係施用安非他命，容有誤會。本件事證明確
    ，被告犯行均堪認定。
二、按毒品危害防制條例係於92年7 月9 日修正公布，自93年1
    月9 日起施行。修正後已刪除二犯及三犯之規定，一改修法
    前繁雜之處遇程序，僅將施用毒品者簡化區分為初犯、再犯
    ，並認施用毒品者係屬病患性犯人，以觀察、勒戒戒除其身
    癮，並以強制戒治去除其心癮。經觀察、勒戒或強制戒治執
    行完畢釋放後，若係五年後再犯該條例第十條施用毒品罪者
    ，與同條例第20條第1 項、第2 項關於「初犯」之處理方式
    相同，檢察官應先聲請法院裁定令被告入勒戒處所觀察、勒
    戒，並視有無繼續施用毒品傾向，決定應予釋放、為不起訴
    之處分，或應聲請法院裁定令入勒戒處所強制戒治；若係五
    年內「再犯」同條例第十條施用毒品罪者，依同條例第23條
    第2 項規定，檢察官則應依法起訴。觀諸該條例第20條第3
    項之修正理由：「觀察、勒戒或強制戒治五年後再犯者，顯
    見前所實施之觀察、勒戒或強制戒治已足以遮斷其施用毒品
    之癮，為期自新及協助其戒除毒癮，對此五年後再犯者，爰
    明定仍適用初犯之規定，先經觀察、勒戒、強制戒治之程序
    。」及同條例第23條第2 項之修正理由：「為配合簡化施用
    毒品犯之刑事處遇程序，並鑑於經觀察、勒戒或強制戒治執
    行完畢釋放後五年內再犯者，其再犯率甚高，原據以實施之
    觀察、勒戒及強制戒治既已無法收其實效，自應施以刑事處
    遇。」顯然如施用毒品者係前經觀察、勒戒或強制戒治等治
    療程序執行完畢五年後，始再施用毒品之「初犯」，因前所
    執行之觀察、勒戒或強制戒治已足收戒除毒癮之效，自應重
    新執行觀察、勒戒或強制戒治等治療程序，並於治療程序執
    行完畢後，由檢察官為不起訴處分，毋庸對之追訴處罰；反
    之，在「再犯」之情形，因其先前所為治療程序顯未能收戒
    斷毒癮之效，且考量施用毒品者之再犯率偏高，乃簡化其刑
    事處遇程序，而逕予追訴處罰，不再施以治療程序。參酌上
    開立法理由，修正毒品危害防制條例就施用毒品者，祇於「
    初犯」及「五年後再犯」二種情形，有其追訴條件之限制，
    及須於初犯經觀察、勒戒或強制戒治釋放後，五年內均無施
    用毒品之行為，始能認其前所實施之觀察、勒戒或強制戒治
    已足遮斷毒癮，而得於五年後再犯時，再予適用初犯之規定
    ，重行觀察、勒戒等程序。倘五年內已經再犯，被依法追訴
    處罰，縱其第三次（或第三次以上）施用毒品之時間在初犯
    釋放五年以後，即與「五年後再犯」之情形有別，且因已於
    「五年內再犯」，顯見其再犯率甚高，原實施觀察、勒戒或
    強制戒治，已無法收其實效，而無五年戒斷期之存在，自無
    再經觀察、勒戒及強制戒治之必要，應由檢察官逕行起訴，
    始符新法修正之本旨（最高法院95年度台非字第59號判決參
    照）。查被告前因施用毒品案件，於87年間，經依臺灣臺北
    地方法院87年度毒聲字第378 號裁定送觀察勒戒後，認有繼
    續施用毒品傾向，再依臺灣臺北地方法院87年度毒聲字第99
    0 號裁定令入戒治處所施以強制戒治，嗣經臺灣臺北地方法
    院88年度毒聲字第619 號裁定停止戒治，所餘戒治期間並付
    保護管束，於88年4 月19日停止戒治出監，於88年8 月8 日
    保護管束期滿，並由臺灣臺北地方法院檢察署以89年度戒毒
    偵字第138 號為不起訴處分確定，有臺灣臺北地方法院檢察
    署檢察官89年度戒毒偵字第138 號不起訴處分書、被告刑案
    資料查註紀錄表、全國施用毒品案件紀錄表及法務部全國檢
    察官線上查詢刑案人犯在監所最新資料報表各一份在卷可憑
    ，被告曾因施用毒品，經觀察、勒戒及強制戒治執行完畢釋
    放後，五年內再犯施用毒品罪，並經判決確定，本件被告係
    八犯施用毒品罪，雖在前案觀察、勒戒及強制戒治執行完畢
    釋放五年後，但參照上述判決意旨，仍應予追訴處罰。按海
    洛因係毒品危害防制條例第2 條第2 項第1 款所稱之第一級
    毒品，甲基安非他命為同條例第2 條第2 項第2 款所稱之第
    二級毒品。核被告施用海洛因及甲基安非他命之行為，分別
    係犯毒品危害防制條例第10條第1 項之施用第一級毒品罪及
    同條例第10條第2 項之施用第二級毒品罪，被告持有海洛因
    及甲基安非他命進而施用，其持有海洛因及甲基安非他命之
    低度行為應各為施用海洛因及甲基安非他命之高度行為所吸
    收，均不另論罪。被告所犯施用第一級毒品罪及施用第二級
    毒品罪，犯意各別，行為互殊，罪名不同，應予分論併罰。
    又被告有事實欄所述犯罪科刑執行情形，有臺灣高等法院被
    告前案紀錄表附卷可參，其於有期徒刑執行完畢五年內，再
    故意犯本件有期徒刑以上之罪，應依刑法第47條第1 項之規
    定論以累犯，並加重其刑。再按，毒品危害防制條例認施用
    毒品者具「病患性犯人」之特質，除降低施用毒品罪之法定
    刑外，並採以觀察、勒戒方式戒除其身癮及以強制戒治方式
    戒除其心癮之措施，足認僅對於施用毒品之犯人科以重刑，
    並不能使其戒除毒癮。另參諸世界各國之醫療經驗及醫學界
    之共識，咸認施用毒品成癮者，其心癮甚難戒除，絕難戒絕
    斷癮，致其再犯率均偏高（以新加坡為例，其執行強制戒治
    後再犯比例高達百分之72至75）。因此施用毒品者無法戒絕
    毒癮，一再施用，本為施用毒品者之特性，再犯施用毒品罪
    ，量刑不宜過重，且新修正刑法已採一罪一罰，對於施用毒
    品者，每次施用毒品之犯行，均分別處罰，已足制裁被告各
    次施用毒品之犯行。本件被告雖於92年間，因施用毒品案件
    ，經臺灣臺北地方法院分別判決處有期徒刑八月、六月，應
    執行有徒刑一年，上訴後由臺灣高等法院93年度上訴字第20
    00號判決上訴駁回確定，又於93年12月間，再因施用毒品案
    件，經臺灣臺北地方法院分別判決處有期徒刑九月、七月，
    應執行有期徒刑一年二月確定，惟本院爰據上揭說明並審酌
    刑法第57條所列各項情狀及被告曾經觀察、勒戒及強制戒治
    ，仍無法戒除毒癮，復又觸犯本件犯行，可認被告具有「病
    患性犯人」之特質，且本件被告均僅施用毒品1 次，其施用
    毒品係傷害自身健康，所生危害非鉅，又本件犯後被告坦承
    犯行，態度尚屬良好等一切情狀，分別量處如主文所示之刑
    ，並定其應執行之刑。
三、扣案之甲基安非他命4 包（驗餘總淨重3.7387公克），係查
    獲之第二級毒品，不問屬於被告與否，應依毒品危害防制條
    例第18條第1 項前段之規定宣告沒收銷燬，另扣案之裝盛上
    開甲基安非他命之包裝袋4 個，有防止毒品裸露、散逸之功
    能，且既與毒品分別鑑秤其重量，與毒品即無難以析離而無
    法個別宣告沒收之情事，係屬被告所有，供犯本件施用第二
    級毒品甲基安非他命所用，業據被告供承明確，爰依刑法第
    38條第1 項第2 款、第3 項之規定，宣告沒收。
據上論斷，應依刑事訴訟法第299 條第1 項前段、第273 條之1
第1 項，毒品危害防制條例第10條第1 項、第2 項、第18條第1
項前段，刑法第11條、第47條第1 項、第38條第1 項第2 款、第
51條第5 款，判決如主文。
本案經檢察官游儒倡到庭執行職務。
中    華    民    國    97    年    9     月    9     日
                  刑事第一庭法  官   洪英花
以上正本證明與原本無異。
如不服本判決，應於收受送達後10日內向本院提出上訴書狀，其
未敘述上訴之理由者並得於提起上訴後20日內向本院補提理由書
（均須按他造當事人之人數附繕本）。
                            書記官  趙彩彤
中    華    民    國    97    年    9     月    9     日
附錄本案論罪科刑法條全文：
毒品危害防制條例第10條第1項、第2項
施用第一級毒品者，處6 月以上5 年以下有期徒刑。
施用第二級毒品者，處3 年以下有期徒刑。


司法院資訊處製作；財團法人民間司法改革基金會備份。
